臺灣士林地方法院刑事判決　　　　　　　95年度重訴字第19號
公　訴　人　臺灣士林地方法院檢察署檢察官
被　　　告　己○○
　　　　　　　　　　（另案在臺灣臺北監獄士林分監執行中）
指定辯護人　本院公設辯護人丁○○
上列被告因殺人案件，經檢察官提起公訴（95年度偵字第10891
號），本院判決如下：
    主  文
己○○傷害人之身體，處有期徒刑壹年。
    事  實
一、己○○於民國95年9 月2 日至健俊資源回收公司任職，與吳
    明生為同事，兩人於該日晚間因同事戊○○收錄音機之修理
    問題發生爭執。嗣於翌日（95年9 月3 日）上午6 時40分許
    ，己○○在臺北市○○區○○街131 巷10號公司員工宿舍房
    間內，與吳明生再因相同紛爭又起爭執，遂相互拉扯，己○○見體格不敵吳明生，竟基於傷害犯意，至屋外他人所有之
    菜園，拔取圍籬上之鐵條1 支（無積極證據足資證明己○○
    有不法所有之意圖）返回屋內，喚起坐在床緣之吳明生，待
    吳明生站起時，己○○即持鐵條朝向吳明生左手臂揮擊，己○○雖明知常人見有攻擊迎面而來，當會變換姿勢以資閃避
    ，且己○○也見及吳明生有閃避蹲下之舉，竟仍執意為之揮
    擊數下，致吳明生受有左眼外側下方挫傷、枕部表皮鈍挫傷
    14乘以12公分、雙側肋緣及12對肋骨下方挫傷及顱內有局部
    少量硬腦膜下腔出血等傷害。經送醫急救後，因吳明生有嚴
    重豆蔻肝狀之明顯肝硬化宿疾，致凝血功能不全，導致大片
    蜘蛛網膜下腔出血，延至95年9 月4 日下午5 時32分許引起
    中樞神經性休克不治死亡。嗣經警丙○○據報前往處理，經
    公司廠長甲○○告知係己○○毆打吳明生後，丙○○詢問己○○亦坦承其事，始悉上情。
二、案經被害人吳明生之兄乙○○訴由臺北市政府警察局內湖分
    局報告臺灣士林地方法院檢察署檢察官偵查起訴。
    理  由
甲、證據能力
    按被告以外之人於審判外之言詞或書面陳述，除法律有規定
    者外，不得作為證據；又被告以外之人於審判外之陳述，雖
    不符合同法第159 條之1 至第159 條之4 之規定，但經當事
    人於審判程式同意作為證據，法院審酌該言詞陳述或書面陳
    述作成時之情況，認為適當者，亦得為證據。當事人、代理
    人或辯護人於法院調查證據時，知有第159 條第1 項不得為
    證據之情形，而未於言詞辯論終結前聲明異議者，視為有前
    項之同意，刑事訴訟法第159 條第1 項及第159 條之5 分別
    定有明文。查本判決所引用證人戊○○、庚○○、甲○○於
    警詢時所為之證述，雖為被告以外之人於審判外之陳述，屬
    傳聞證據，惟證人戊○○、庚○○、甲○○於本院審理時均
    到庭具結接受交互詰問，當事人於本院準備程序及審判期日
    中亦不予爭執，且迄至言詞辯論終結前亦未再聲明異議，本
    院審酌上開證據資料製作時之情況，尚無違法不當及證明力
    明顯過低之瑕疵，亦認為以之作為證據應屬適當，爰依刑事
    訴訟法第159 條之5 規定，認前揭證據資料均有證據能力，
    合先敘明。
乙、實體方面
一訊據被告己○○坦承有以鐵條攻擊被害人吳明生之情，並陳稱
  ：95年9 月2 日因為證人戊○○的收錄音機問題與被害人吳明
  生發生爭執，翌日早上被害人吳明生又向伊稱：如果想打架可
  以找他等語，伊就跟隨被害人吳明生進入房間，後來兩人互推
  ，伊覺得自己力量小，就走到外面菜園看到有插著東西，便拿
  到房間想給被害人一個教訓，當時伊看到吳明生坐在床上正面
  對著伊，就叫吳明生起來，吳明生起來後，就向吳明生打下去
  等語，惟辯稱：當時是要打被害人吳明生之手臂，並非要攻擊
  被害人吳明生頭部，而且只有打一下云云。指定辯護人為被告
  辯護稱：戊○○告知被告被害人有血跡，且已經沒有呼吸時，
  被告有要庚○○去報警，警察與救護車到達時，被告也有告訴
  警員被害人是伊所打擊，故應符合自首要件等語。
二然查：
  (一)被害人吳明生體表可見之傷害，包括左眼外側下方挫傷、枕
    部表皮鈍挫傷14乘以12公分、雙側肋緣及12對肋骨下方挫傷
    ，經解剖後，顱內有局部少量硬腦膜下腔出血等傷害之情，
    有臺灣士林地方法院檢察署法醫驗斷書、法務部法醫研究所
    （95）醫鑑字第1818號鑑定書、解剖照片等件在卷可憑（見
    相卷第40頁以下、偵卷第73頁至第78頁）。觀諸被害人吳明
    生體表可見之傷勢，分佈部位均不相同，可徵被害人吳明生
    受打擊之次數非僅止於一次。被告辯稱：僅有打一下云云，
    與上開事證不符，不足採信。
  (二)被告固堅稱係打向被害人吳明生之左手臂等語，但查：被告
    稱：被害人見狀有閃躲，覺得被害人有半蹲，也知道被害人
    會閃等情（見偵卷第33頁、本院卷第10頁、第147 頁），也
    不否認被害人吳明生所受左眼外側下方挫傷之傷害，係伊所
    打到之處乙節（見本院卷第148 頁），再審酌衡諸常情一般
    人如發現有攻擊迎面而來，將會更易姿勢以閃避防禦，故被
    告雖原欲毆擊被害人吳明生手臂部位，但因被害人吳明生閃
    躲而造成被害人吳明生受有上述之傷害，當為被告所明知，
    且被告也見及被害人吳明生有閃躲並半蹲之情，竟仍執意為
    之，其有傷害之故意，甚為明確。
  (三)被告係出於殺人犯意或傷害犯意乙節
    1.按刑法上之殺人罪與傷害罪之區別，應以加害人是否具有
      殺人之故意為斷，如加害人具有殺人之故意，而結果致被
      害人死亡者，依法固應論以殺人既遂罪，如加害人僅有傷
      害他人之故意，主觀上並無致人於死之故意及預見會生死
      亡結果，然該行為於客觀上有致被害人受傷致死之可能，
      且為加害人客觀上所能預見致被害人死亡，依法除應論以
      傷害致死罪外，該加害人既無殺人之故意，即不應遽依殺
      人既遂罪相繩；故於個案中有關殺人犯意之有無，應斟酌
      事發經過之相關事證，包括被告與被害人之關係、被害人
      受傷部位、所用兇器、行為當時之具體情況等一切情狀以
      為斷。
    2.經查，被告甫到健俊資源回收公司任職一天，業據證人戊○○、庚○○陳證在卷（見偵卷第19頁、本院卷第116 頁
      ），被告既與被害人吳明生結識不久，且係因證人戊○○
      之故始起衝突，難認被告僅因被害人吳明生翌日挑釁之詞
      ，即萌生殺害被害人吳明生之犯意。再被告毆打被害人吳
      明生後，為證人戊○○所發覺，證人戊○○要求被告將鐵
      棍放下，被告即將鐵條交予證人戊○○後轉交庚○○之情
      ，亦為證人戊○○、庚○○陳述明確（見偵卷第14頁至第
      15頁、第19頁、第88頁，本院卷第112 頁、第119 頁），
      被告尚稱：被害人當時並未倒下，還過來打伊一巴掌後，
      才倒下等語（見本院卷第148 頁），則被告如有要置被害
      人於死之意，當無可能任憑被害人毆打其臉部而未接續攻
      擊。雖被告係以鐵條攻擊被害人，鐵條長度達約67公分，
      有照片1 張可稽（見偵卷第26頁），且被害人受傷部位係
      在胸前及頭部等人體重要器官所在，均如前述。但查：上
      開鐵條為被告因與被害人吳明生互推之後，因感體格不敵
      被害人，遂至屋外隨意拔取菜園圍籬上所插護條而取得，
      且拔取時並未特別注意是何物之情，為被告陳稱在卷（見
      本院卷第146 頁），並非被告預先藏放以伺機攻擊被害人
      ；再審酌被告屢稱：原所要打的是被害人手臂之情，雖被
      告於警詢中係稱：是由上往下攻擊被害人等語（見偵卷第
      9 頁），但被告於本院審理中即改稱：是由右往左平行方
      向揮等語（見本院卷第148 頁），而被害人見被告攻擊時
      有半蹲之情，為被告陳述如前，故被告於警詢中所陳，容
      有可能係因被害人姿勢改變之故，尚難認定被告原意即欲
      攻擊被害人之頭部，是從被告預定之攻擊部位觀之，也難
      認被告有殺人之犯意。至證人戊○○雖於警詢中稱：有叫
      被告不要再打了等語，證人庚○○也稱：有聽到證人戊○○說不要再打了等語，但此為證人戊○○、庚○○於本院
      審理中否認，證人戊○○稱：伊起床時被告和被害人間已
      經打完了，被告手拿鐵條垂在身旁等語；證人庚○○則稱
      ：印象中戊○○有叫他們不要再打，但因為距離關係沒有
      聽得很清楚等語（見本院卷第117 頁、第121 頁），尚無
      從據此為被告不利之認定。故本諸罪疑惟輕之原則，被告
      辯稱並無殺人犯意等語，應可採信。據上，被告係出自使
      被害人受有普通傷害之意思，持鐵條毆打被害人，致被害
      人受有前述傷害之事實，至為明確。公訴人認被告係犯刑
      法第271 條殺人罪嫌，尚有未洽，起訴法條應予變更。
    3.至被害人吳明生於95年9 月3 日經送往三軍總醫院急救後
      ，於95年9 月4 日下午5 時32分許不治死亡之情，固為被
      告所不否認，並有三軍總醫院診斷證明書（見偵卷第44頁
      ）、相驗屍體證明書（見相卷第39頁）、法醫驗斷書（見
      相卷第40頁至第46頁）等件在卷可稽。惟被告應否負刑法
      第277 條第2 項前段之傷害致死罪之罪責？按傷害致人於
      死罪，以傷害行為與死亡結果之間有因果關係為要件。受
      傷後因疾病死亡，其傷害行為與死亡之結果，是否有因果
      關係？應視其疾病是否因傷害所引起而定，如係因傷致病
      ，因病致死，則傷害行為與死亡之結果即有因果關係；倘
      被害人所受傷害，原不足引起死亡之結果，嗣因另有與傷
      害無關之其他疾病、或其他偶然獨立原因之介入，始發生
      死亡之結果時，方能謂無因果關係，最高法院著有91年臺
      上字第6127號、92年臺上字第999 號判決要旨可資參照。
      又所謂相當因果關係，係指依經驗法則，綜合行為當時所
      存在之一切事實，為客觀之事後審查，認為在一般情形下
      ，有此環境、有此行為之同一條件，均可發生同一之結果
      者，則該條件即為發生結果之相當條件，行為與結果即有
      相當之因果關係。反之，若在一般情形下，有此同一條件
      存在，而依客觀之審查，認為不必皆發生此結果者，則該
      條件與結果不相當，不過為偶然之事實而已，其行為與結
      果間即無相當因果關係。經查：本件被害人吳明生死亡原
      因，經法務部法醫研究所鑑定結果，固為因肝硬化併頭枕
      部鈍創、顱內出血引起中樞神經休克而死亡，有法務部法
      醫研究所95醫鑑字第1818號鑑定書在卷可憑（見相卷第50
      頁至第58頁）。惟經本院函詢略以：本案如排除被害人舊
      有肝硬化併凝血功能不全之因素，依被害人所受頭部傷勢
      ，在通常情形是否會導致死亡，經該所函覆略以：被害人
      有嚴重豆蔻肝狀之明顯肝硬化、組織切片顯微觀察結果肝
      臟纖維待明顯於肝小葉間，僅從少量正常肝細胞，頭皮於
      枕部有大片出血達14乘12公分，僅有局部、少量硬腦膜下
      腔出血，但有大片蜘蛛網膜下腔出血。被害人之死因主要
      在於大片蜘蛛網膜下腔出血，而其主因主要為凝血功能不
      全才會造成大片蜘蛛網膜下腔出血，反觀頭部外傷之外力
      造成之頭皮、硬腦膜下腔出血均為局部，較小範圍，且無
      顱骨骨折、硬腦膜上腔出血，依本所法醫所95醫鑑字第18
      18號鑑定書七研判所述之傷勢及研判如排除被害人員有肝
      硬化併凝血功能不全之因素，於常人應較不易導致被害人
      死亡之結果，有法務部法醫研究所96年1 月19日法醫理字
      第0960000064號函在卷可憑（見本院卷第35頁至第36頁）
      ，足認依被害人吳明生所受傷勢，在一般情形下，依客觀
      審查之結果，並不必然發生被害人吳明生死亡之結果，則
      被害人吳明生死亡之結果，與被告傷害行為間，無相當因
      果關係甚明，自不能命被告負傷害致人於死之罪責，附此
      敘明。
三是否構成自首之判斷：
  (一)按「對於未發覺之罪自首而受裁判者，減輕其刑。」刑法第
    62條前段定有明文。此所謂「發覺」，並非以有偵查犯罪權
    責之機關或人員確知其人犯罪無誤為必要；如有確切之根據
    因而對犯人發生合理之懷疑，即足當之。而所謂之發覺犯罪
    事實，祇須有偵查犯罪職權之公務員，已知該犯罪事實之梗
    概為已足，無須確知該犯罪事實之真實內容為必要。亦即所
    謂未發覺，乃指犯罪事實未為有偵查犯罪職權之公務員所發
    覺，或犯罪事實雖已發覺，而犯人為誰尚不知者而言。但此
    所謂之發覺犯罪事實，只須有偵查犯罪職權之公務員，已知
    該犯罪事實之梗概為已足，無須確知該犯罪事實之真實內容
    為必要，而所知之人亦僅須知其有犯罪嫌疑即為犯罪業已發
    覺，不以確定其人為該犯罪之真兇無訛為必要。又自首以對
    於未發覺之罪投案而受裁判為要件，如案已發覺，則被告縱
    有投案陳述自己犯罪之事實，亦祇可謂為自白，不能認為自
    首。最高法院著有26年上字第484 號判例及89年臺上字第11
    0 號、88年臺上字第5927號判決要旨可資參照。
  (二)經查：
    1.證人即到場處理之員警丙○○於本院審理時結稱：因為接
      到值班同仁陳申天通報有民眾打電話報案稱案發現場有吵
      架糾紛，就過去查看，到之前並不知道該處確實發生何事
      ，或者何人之間發生爭執，到達時有遇到人，那人說裡面
      有人受傷要伊先去看，看到被害人不動後才詢問是誰做的
      ，伊有去問被告是誰打的，被告說是他做的，但對於是否
      有人先告訴伊是被告打被害人後，伊才去詢問被告乙節，
      伊不能確定，但現場並沒有人提到是被告託伊報警等語明
      確（見本院卷第53頁至第55頁）。
    2.證人戊○○於本院審理中證稱：當時在宿舍睡覺，聽到被
      告叫「起來起來」，伊不曉得被告叫誰就繼續睡，後來伊
      起床將燈打開，看被告站在被害人床鋪旁邊，手上拿著一
      支鐵棒，就叫被告放手並要班長庚○○拿鐵棒出去，之後
      才看到被害人趴在床上有吐血，棉被有血塊，警察來之後
      ，沒聽到有人問伊是何人打被害人的，被告也沒有託伊報
      警等語在卷（見本院卷第111 頁至第118 頁）。
    3.證人庚○○於本院審理中證稱：伊在客廳聽到房間內戊○○說不要打的聲音，進去房間後，戊○○要伊將被告手上
      鐵棒拿走，就拿到客廳放，當時有看到被害人是趴著，後
      來伊就去工廠請廠長報警，但被告沒有叫伊去報警，警察
      來時伊有陪他，接著跟甲○○到房間，伊並沒有跟警察說
      是何人打的等語（見本院卷第119 頁至第121 頁）。
    4.證人甲○○於本院審理中結證稱：當天庚○○下來告訴伊
      現場有打架很嚴重，伊就自己報警，上去查看時被告人在
      外面，被害人躺在床上，後來警察先來，隨後救護車到，
      警察來時有問伊說是何人打死者時，伊有說聽庚○○說是
      被告打的，被告當場也有承認，被告是在伊跟警察講是被
      告打的之後才承認的等語（見本院卷第122 頁至第125 頁
      ）。
   (三)據上，警員丙○○於抵達現場之前，雖猶未能確知被告為
     犯罪行為人無誤，但於警員丙○○查看被害人吳明生狀況
     後，詢問在場人士係何人所為之際，證人甲○○已先於被
     告本人告知警員丙○○係被告所為，嗣警員丙○○向被告
     確認時，被告雖有坦承以鐵條擊打被害人吳明生之情，揆
     諸上開說明，被告此際所為，僅係對犯罪事實之自白，而
     非自首。至被告另陳稱：有委託證人庚○○報警等語，但
     此除為證人庚○○所否認外，警員丙○○於抵達現場之時
     ，確實對犯罪行為人即為被告乙節一無所悉，已如前述，
     參以證人丙○○亦稱：本案接獲報案之值班同仁並未告知
     伊行為人是何人，但依照慣例如值班同仁知道行為人為何
     人，就會告知前去處理之同仁，在現場也沒有人說被告有
     委託他們報案等語（見本院卷第53、54頁），堪認警察機
     關在證人丙○○到達現場之前，均未有因被告委託報案而
     得悉被告為犯罪行為人無訛。則被告在證人甲○○告知警
     員丙○○其為犯罪行為人時，此際被告犯罪既已被發覺，
     縱使嗣後被告再向警員丙○○坦承有擊打被害人吳明生之
     舉，也不生自首之效力。
   (四)揆諸上開說明，被告顯非自首，是指定辯護人為被告請求
     依自首之規定，減輕其刑，尚屬無據。
四核被告所為，係犯刑法第277 條第1 項之傷害罪。爰審酌被告
  僅因偶發之口角衝突，即持鐵條毆打被害人吳明生，至被害人
  吳明生受有分佈在頭部及胸部之傷害，嗣後未能與告訴人乙○○達成和解，以慰被害人吳明生家屬之痛，惟犯後尚能坦承犯
  行等一切情狀，量處如主文所示之刑。至被告持以傷害被害人
  吳明生之鐵條，雖經扣案，然此係被告至他人菜園內拔取而得
  ，並非被告所有，爰不予宣告沒收，附此敘明。
據上論斷，應依刑事訴訟法第299 條第1 項前段、第300 條，刑
法第277 條第1 項，刑法施行法第1 條之1 ，判決如主文。
本案經檢察官張世和到庭執行職務。
中　　華　　民　　國　　96　　年　　6 　　月　　14　　日
                  刑事第二庭審判長法  官    謝靜恒
                                  法  官    高雅敏
                                  法  官    許碧惠
以上正本證明與原本無異。
如不服本判決，應於判決送達後10日內，向本院提出上訴狀。
                                  書記官    徐仁豐
中　　華　　民　　國　　96　　年　　6 　　月　　14　　日
附錄
刑法第277條第1項
傷害人之身體或健康者，處3 年以下有期徒刑、拘役或1 千元以
下罰金。
